【裁判字號】    88,上訴,1544
【裁判日期】    890712
【裁判案由】    違反漁業法
【裁判全文】
臺灣高等法院高雄分院刑事判決                  八十八年度上訴字第一五四四號
    上  訴  人
    即  被  告  甲○○
    右  一  人
    選任辯護人  林樹根律師
                邱麗妃
                莊雯琇
    上  訴  人
    即  被  告  乙○○
    右  一  人
    選任辯護人  林漢章律師
右上訴人因違反漁業法案件，不服臺灣台灣澎湖地方法院八十八年度訴字第四四號中
華民國八十八年九月二十一日第一審判決（起訴案號：臺灣澎湖地方法院檢察署八十
八年度偵字第三四五號），提起上訴，本院判決如左：
      主  文
原判決撤銷。
甲○○、乙○○共同違反採捕水產動物，不得以使用毒物方法為之之規定，各處有期
徒刑捌月。扣案之漁獲物（驗餘總重拾點貳陸公斤）及漁網、魚簍、魚叉各貳件、膠
鞋貳雙、報紙壹張均沒收。
    事  實
一、甲○○與乙○○基於犯意之聯絡，於民國八十八年五月二十八日下午三時至四時
    三十分許，在澎湖縣白沙鄉吉貝村一八八之一號黃金海岸西南方海域之石滬處，
    以報紙包裝俗稱「白信」之氰化物毒劑，以水洗混合之方式，投入該石滬之海水
    內。待水中魚類食用該毒物呈昏迷狀態，甲○○與乙○○即以撈網、魚叉、魚簍
    等工具下水撈捕遭毒化之魚類，而共同使用毒物採捕水產動物。旋於同日下午四
    時三十分許，為警在前揭海域查獲，並扣得漁獲物（其中甲○○部分為六點八公
    斤，乙○○部分為三點五公斤，驗餘總重十點二六公斤）、漁網、魚簍、魚叉各
    二件、及甲○○、乙○○所有，供毒魚所用之膠鞋各一雙、包裝毒物之報紙一張
    。
二、案經澎湖縣警察局白沙分局報請台灣澎湖地方法院檢察署檢察官偵查起訴。
    理  由
一、訊據上訴人即被告（下稱被告）甲○○、乙○○固坦承於右揭時地以漁網、魚叉
    捕魚，惟均矢口否認共同將俗稱「白信」之氰化物毒劑投入海中毒魚，皆辯稱：
    伊等僅單純以漁網及魚叉等工具下水撈魚，並未投放毒物，且當時現場尚有二、
    三人在撈魚云云。經查：
（一）被告二人於右揭時地共同將毒劑投入海中毒魚，再加以撈捕之行為，業經證人
      即吉貝派出所主管陳天瑞先後於本院具結證稱：「我在石滬上看了一個半小時
      。他上來要請我吃香煙，我說你不認識我，亦該認識我們三位警員，我問他毒
      魚的藥放在哪裡，他說沒有了。我說你用什麼東西包毒藥。他就從石頭隙縫中
      拿出包毒藥的報紙。我叫他打開。然後叫警員查扣該張報紙。」（本院卷第五
      八頁），「我們坐在石滬上，乙○○上來，我問他你在毒魚嗎？他不講話，我
      問他是不是用白信，他就點頭。他說叫我原諒他一次，我問他還有沒有東西（
      指白信），他說沒有了。我跟他說這種東西有毒，你用什麼東西包來的，他就
      自己拿報紙出來給我。」（本院卷第一三九頁），「我們是因為有人報案毒魚
      才去，我們到的時候就看到有三個人，他們在石滬上抽煙，我們去的時候就有
      看到報紙，但是是他們自己拿出來給我們的。」（本院卷第一五四頁）；及在
      場員警黃耀崇亦先後具結證稱：「我看到乙○○在石滬的石頭上面，甲○○在
      石滬裡面，我們就繞著石滬走一圈，看到石滬內的小石滬裡面有很多小魚在飄
      ，有的會動，有的已經沉底。石滬裡面我們看到兩個竹簍，一個是空的、另一
      個有裝一些小魚。」，「我與主管就看到被告在網魚，後來乙○○就拿煙上來
      請我們主管抽菸，我們主管跟他說他會嚴格取締炸魚、毒魚、盜採砂石，乙○
      ○聽了以後就叫我們主管要原諒他，主管就問他如何毒魚？乙○○就說是用草
      藥。主管說草藥不是這樣，問他是不是白信？我們看到石縫內有報紙，和他們
      的竹簍放在一起，主管問他是不是用這個報紙？裡面還有沒有東西？他說沒有
      了。主管就叫他把袋子拿給我們主管看一下，我們就先將乙○○帶回去，再把
      甲○○叫來告訴他我們是警員，再請他一起去派出所。」（本院卷第一一七頁
      、第一一八頁），證人陳天瑞、黃耀崇與被告二人並無親誼關係，復無怨隙，
      所為上開證言雖就被告乙○○是否表示用草藥毒魚而有少許不同，惟因事隔數
      月，記憶難免有所出入，尚無明顯矛盾歧異之處，自屬可信。又該二證人雖未
      目睹被告投擲毒物，惟由被告乙○○表示希望原諒，及主動將裝置毒物之報紙
      交付以觀，該裝置毒物之報紙應為被告等所有，且有使用毒物毒魚之行為，應
      屬無疑。
（二）又警方將所查獲包裝毒物之報紙及被告甲○○、乙○○捕撈之魚隻各二條，送
      請鑑驗，該送驗報紙，呈氰化物陽性反應，而魚隻四條，均呈氰化物弱陽性反
      應，此有內政部刑事警察局八十八年六月二日刑鑑字第五一一０五號鑑驗通知
      書在卷可憑（警訊卷二三頁）。此外，復有扣案為被告所有之漁獲物（驗後總
      重十點二六公斤），漁網、魚簍、魚叉各二件、膠鞋各一雙（業據被告二人供
      明在卷）、裝氰化物之報紙一張扣案可稽。另有刑案現場平面圖（警訊卷第二
      六頁）及照片二十幀附卷可參（警訊卷第二四頁至第三五頁），堪認被告確有
      使用氰化物毒魚之舉。至警訊卷內搜索扣押證明筆錄雖未記載報紙一張，惟被
      告乙○○已自承報紙在現場查獲，並為其交付警方（本院卷第一五五頁），而
      現場確有扣得報紙一張，並移送地檢署，有扣押物品清單可查（偵查卷第四頁
      ），是尚不得因疏未將該報紙一張記載於搜索扣押證明筆錄，即認該報紙非被
      告等所有，而不得採為證據。
（三）再被告等雖辯以當時現場尚有二、三人在撈捕魚類，其中一名為黃醉花云云，
      惟證人黃醉花證稱：「約兩點半我在現場撿珠螺，當天我比較早到，我有看到
      他們二人，我確定他們二人是一起來的，在距離我約兩、三間房子的距離走來
      走去，後來我就到別的地方撿，我並不知道警察有查到什麼。」（本院卷第八
      三頁），再比照證人陳天瑞證稱：「當時我還有看到一位四、五十歲女性離他
      撈魚的地方四、五十公尺處撿海螺，當時我叫張方瑜過去看，籃子裡面只有看
      到海螺還有一件雨衣。」（本院卷第五六頁），及證人即員警張方瑜證稱：「
      我到該婦人漁簍檢查。該漁簍內只有海螺及雨衣。」（本院卷第五九頁），證
      人即員警王哲賢證稱：「我們同時到達現場時，我們分成兩批，主管與黃耀宗
      注意被告、我與張方瑜注意另一名婦女。當時那附近只有他們三人，我與張方
      瑜就注意那個婦人，後來她在休息時，我們有要求看她的竹簍，那時大約五點
      多，我們看到竹簍裡面只有珠螺。我就過去向主管報告。」（本院卷第一一八
      頁）等情，四人供述均大致相吻合，足見現場除被告二人及證人黃醉花之外，
      並無其他人在場，而證人黃醉花僅撿拾螺類，並無投放毒物之必要。至證人黃
      醉花雖又證稱：「我兩點半到現場時有看到幾尾死掉的小魚」一情（本院卷第
      八四頁），然該小魚或係自然死亡，或係先前有人毒魚，因證人黃醉花見被告
      二人到來，即至他處，其已如前述，是以尚無法證明嗣後被告無投放毒物，或
      死亡、昏迷之魚類無繼續增加，自難採為有利被告之證據。
（四）另被告甲○○與乙○○係國小同學及同鄉，被告甲○○自幼即遷至高雄居住，
      查獲時係返回澎湖遊玩，而與被告乙○○相偕前往捕撈魚類一節，業經被告二
      人供明在卷（本院卷第三二頁、第三三頁），是被告二人為熟識之朋友，又共
      同前往捕撈魚類，顯對使用白信之氰化物均有認識，而有犯意之聯絡至明。是
      被告甲○○對投放毒物之事委為不知，尚非足採。
（五）至被告乙○○固於警訊中供述：「（你有無毒魚？）我沒有，是我朋友甲○○
      用白色藥物丟在水裡毒魚的」，「（王金發是用何藥物毒魚？）是用俗稱白信
      的白色藥物毒魚」，「（現場為何未見你所指之白信毒物？）我朋友甲○○已
      全部丟在石滬內，不過用以包裝之報紙及塑膠袋尚放置在石滬上方的石頭上，
      即貴所所查扣之塑膠袋及報紙」（警卷第十三頁），惟被告乙○○事後均否認
      之，並抗辯係出於警方之誘導訊問而述，經本院勘驗該警訊錄音帶，被告乙○
      ○為上開供述時，並未錄音，而有中斷情形，此有勘驗筆錄可參（本院卷第九
      八頁、第九九頁），是其陳述之過程為何，尚不得而知。依刑事訴訟法第一百
      條之一規定：「訊問被告，應全程連續錄音；必要時，並應全程連續錄影。但
      有急迫情況且經記明筆錄者，不在此限。」，「筆錄內所載之被告之陳述或與
      錄音、錄影之內容不符者，除有前項但書情形外，其不符之部分，不得作為證
      據。」，第一百條之二規定：「本章之規定，於司法警察官或司法警察詢問犯
      罪嫌疑人時，準用之」，被告乙○○上開供述既未經錄音，且被告乙○○又質
      疑訊問過程，揆之上開規定，該警訊筆錄自不得採為不利被告之證據，附此敘
      明。
（六）綜上所述，被告乙○○警訊中之供述雖不得作為證據，然依其他事證，足認被
      告二人有投放白信之氰化物於海水，以捕撈魚類，所辯未投放毒物云云，顯係
      卸責飾詞，無足採信，事證明確，其等犯行均堪認定。
二、核被告乙○○、甲○○投放白信之氰化物於海水，以捕撈魚類，係違反漁業法第
    四十八條第一項第一款採捕水產動物，不得以使用毒物方法為之之規定，所為係
    犯同法第六十條第一項之罪。被告二人就上開犯行，有犯意之聯絡及行為之分擔
    ，均為共同正犯。
三、原審予以論罪科刑，固非無見，惟查：(一)原判決採認被告乙○○之警訊筆錄為證
    據，認定被告二人基於共同之犯意聯絡，由被告甲○○將白信之氰化物投入海中
    ，自有未合。(二)又扣案之膠鞋兩雙、報紙一張，固非屬漁具，然係供毒魚犯罪所
    用之物，且為被告所有，業如前述，原判決未諭知沒收，亦有未當。被告上訴否
    認犯罪，雖無理由，惟原判決既有上開可議，自應由本院將原判決撤銷改判。審
    酌被告二人使用毒物採捕水產動物，有害漁業正常生態發展，破壞水產資源之保
    育利用，甚而污染海域環境，遺害後人，影響重大，且犯後飾詞否認，未見其悔
    意，惟念其等因一時貪念，思慮欠周，致觸刑章等一切情狀，分別量處如主文第
    二項所示之刑。扣案魚類（其中被告甲○○部分為六點八公斤，被告乙○○部分
    為三點五公斤，因鑑驗耗損四十公克，驗餘總重十點二六公斤）係屬漁獲物，而
    漁網、魚簍、魚叉各二件，為被告二人使用毒物採捕水產動物之漁具，均應依漁
    業法第六十八條規定宣告沒收。另扣案之膠鞋兩雙、報紙一張，固非屬漁具，然
    係供毒魚犯罪所用之物，且為被告所有，業如前述，應依刑法第三十八條第一項
    第二款之規定，宣告沒收。至鑑驗耗損之魚類則毋庸再予沒收。
據上論斷，應依刑事訴訟法第三百六十九條第一項前段、第三百六十四條、第二百九
十九條第一項前段，漁業法第四十八條第一項第一款、第六十條第一項、第六十八條
，刑法第十一條前段、第二十八條、第三十八條第一項第二款，判決如主文。
本案經檢察官陳新慶到庭執行職務。
中    華    民    國      八十九      年      七      月      十二      日
                              臺灣高等法院高雄分院刑事第三庭
                                  審判長法官  莊秋桃
                                        法官  謝宏宗
                                        法官  魏式壁
右正本證明與原本無異。
如不服本判決，應於判決送達後十日內向本院提出上訴狀，其未述理由者並應於提
出上訴狀後十日內向本院補提理由書（應附繕本)。
                                      書記官  楊茱宜
中    華    民    國      八十九      年      七      月      十四      日
附錄本判決論罪科刑法條：
漁業法第四十八條第一項第一款：
採捕水產動植物，不得以左列方法為之：
一、使用毒物。
漁業法第六十條第一項：
違反第四十八條第一項各款規定之一者，處五年以下有期徒刑、拘役或併科新臺幣十
五萬以下罰金。
                             Ｇ


司法院資訊處製作；財團法人民間司法改革基金會備份。
